ACORDAO-COMPLETO-2585303

ACÓRDÃO 3293/2023 ATA 13/2023 - SEGUNDA CÂMARA

VISTOS, relatados e discutidos estes autos, em que se aprecia recurso de reconsideração interposto por Yolanda Galindo Pacheco contra o Acórdão 8181/2019-TCU-Segunda Câmara, por meio do qual o Tribunal julgou irregulares suas contas e imputou-lhe débito,
ACORDAM os Ministros do Tribunal de Contas da União, reunidos em sessão da Segunda Câmara, diante das razões expostas pelo Relator, em, com fundamento nos arts. 32, inciso I, e 33 da Lei 8.443/1992, conhecer do presente recurso e negar-lhe provimento, mantendo-se inalterado o acórdão recorrido.

Recurso de Reconsideração contra acórdão que julgou irregulares as contas da responsável, condenando-a ao pagamento de débito e multa.

Segunda Câmara

Fundo Nacional de Saúde - MS.

3. Recorrente: Yolanda Galindo Pacheco (XXX.224.768-XX).
3.1. Responsáveis: Fundação Apoio Desenvolvimento Científico e Tecnológico na Área de Saúde (37.159.720/0001-04); José Garrofe Dórea (XXX.435.458-XX); Yolanda Galindo Pacheco (XXX.224.768-XX).
3.2. Interessado: Ministério da Saúde.

13.1. Ministros presentes: Augusto Nardes (na Presidência), Aroldo Cedraz, Vital do Rêgo e Jhonatan de Jesus (Relator).
13.2. Ministro-Substituto convocado que não participou da votação: Marcos Bemquerer Costa.

YOLANDA GALINDO PACHECO

JHONATAN DE JESUS

Ministro Augusto Nardes.

Adoto, como parte inicial do relatório, a instrução da extinta Secretaria de Recursos, que contou com a anuência de seu corpo dirigente (peças 168-169) :
"INTRODUÇÃO
1.	Trata-se de recurso de reconsideração interposto por Yolanda Galindo Pacheco (peças 137-146) contra o Acórdão 8181/2019-TCU-Segunda Câmara (peça 61) , da relatoria do Ministro Augusto Nardes.
1.1. A deliberação recorrida, mantida pelo Acórdão 3540/2020-TCU-Segunda Câmara (peça 89) , proferido por força de embargos de declaração, e alterado pelo Acórdão 13015/2020-TCU-Segunda Câmara (peça 115) , proferido de ofício para correção de erro material, apresenta o seguinte teor:
'9.1. considerar revéis a Sra. Yolanda Galindo Pacheco e a Fundação de Apoio ao Desenvolvimento Científico e Tecnológico na Área de Saúde - Funsaúde/DF, para todos os efeitos, dando-se prosseguimento ao processo, com fulcro no art. 12, § 3º, da Lei n. 8.443/92;
9.2. julgar irregulares, com fundamento nos arts. 1º, inciso I, 16, inciso III, alíneas "a" e "c" e § 2º, da Lei 8.443/1992, c/c os arts. 19 e 23, inciso III, da mesma Lei, e com os artigos 1º, inciso I, 209, inciso III, e § 5º, 210 e 214, inciso III, do Regimento Interno do TCU (RI/TCU) , as contas de José Garrofe Dórea (CPF XXX.435.458-XX) , Yolanda Galindo Pacheco (CPF XXX.224.768-XX) e da Fundação de Apoio ao Desenvolvimento Científico e Tecnológico na Área de Saúde) - Funsaúde/DF (CNPJ 37.159.720/0001-04) , condenando-os em solidariedade ao pagamento das quantias a seguir especificadas, com a fixação do prazo de quinze dias, a contar das notificações, para comprovarem, perante o Tribunal (art. 214, inciso III, alínea "a", do RI/TCU) , o recolhimento das dívidas aos cofres do Fundo Nacional de Saúde, atualizadas monetariamente e acrescidas dos juros de mora, calculados a partir das datas a seguir especificadas, até a data dos recolhimentos, na forma prevista na legislação em vigor, abatendo-se, na oportunidade, os valores já ressarcidos:
	RESPONSÁVEIS SOLIDÁRIOS
	DATA 
	VALOR ORIGINAL (R$) 

	Funsaúde e Sr. José Garrofe Dórea
	25/1/2006
	82.091,78

	Funsaúde e Sra. Yolanda Galindo Pacheco
	25/1/2006
	47.810,03

9.3. aplicar ao Sr. José Garrofe Dórea (CPF XXX.435.458-XX) , à Sra. Yolanda Galindo Pacheco (CPF XXX.224.768-XX) e à Fundação de Apoio ao Desenvolvimento Científico e Tecnológico na Área de Saúde) - Funsaúde/DF (CNPJ 37.159.720/0001-04) , individualmente, a multa prevista no art. 57 da Lei 8.443/1992 c/c o art. 267 do RI/TCU, no valor de R$ 10.000,00 (dez mil reais) , com a fixação do prazo de quinze dias, a contar das notificações, para comprovarem, perante o Tribunal (art. 214, inciso III, alínea "a", do RI/TCU) , o recolhimento das dívidas aos cofres do Tesouro Nacional, atualizadas monetariamente desde a data do presente acórdão  até a dos efetivos recolhimentos, se forem pagas após o vencimento, na forma da legislação em vigor;
9.4. autorizar, desde logo, com amparo no art. 28, inciso II, da Lei 8.443/1992, a cobrança judicial das dívidas, caso não atendidas as notificações;
9.5. autorizar, desde já, se requerido, nos termos do art. 26 da Lei 8.443/1992, o parcelamento das dívidas em até 36 (trinta e seis) parcelas mensais e sucessivas, atualizadas monetariamente até a data do pagamento, esclarecendo aos responsáveis que a falta de pagamento de qualquer parcela importará no vencimento antecipado do saldo devedor (art. 217, § 2º, do RI/TCU) , sem prejuízo das demais medidas legais;
9.6. dar ciência desta deliberação ao Ministério da Saúde e aos responsáveis.
9.7 enviar a cópia deste Acórdão, com o Relatório e a Proposta de Deliberação, à Procuradoria da República no Distrito Federal, nos termos do art. 16, § 3º, da Lei nº 8.443, de 1992, e do art. 209, § 7º, do RI/TCU, para o ajuizamento das ações civis e penais cabíveis.'
HISTÓRICO
2.	Trata-se de tomada de contas especial instaurada pelo Fundo Nacional de Saúde em desfavor de José Garrofe Dórea e Yolanda Galindo Pacheco, ora recorrente, ex-Diretores-Presidentes da Fundação de Apoio ao Desenvolvimento Científico e Tecnológico na Área de Saúde - Funsaúde (Gestões 26/10/1995 a 23/10/2007 e 24/10/2007 a 25/6/2010, respectivamente) , em razão da impugnação parcial da prestação de contas do Convênio 2271/2005, Siafi 533793.
2.1. O referido ajuste teve vigência de 14/12/2005 a 09/1/2008 e seu objeto consistiu no apoio financeiro para o fortalecimento do controle social no Sistema Único de Saúde do Distrito Federal. Os recursos necessários à consecução do objeto pactuado foram de R$ 250.000,00, sem previsão de contrapartida, e foram repassados em parcela única mediante ordem bancária datada de 25/1/2006.
2.2. No âmbito desta Corte os responsáveis foram devidamente citados (peças 16-19) e receberam as comunicações processuais (peças 20-22 e 29) , não tendo a ora recorrente, mesmo após o deferimento de pedido de prorrogação de prazo para apresentar sua defesa (peças 49-51) , trazido aos autos suas alegações de defesa sobre as seguintes irregularidades a ela atribuídas (peça 18) :
'2. O débito é decorrente de irregularidades na aplicação dos recursos repassados à Funsaúde/DF, por força do Convênio 2271/2005, apuradas pelo FNS, em seus Relatório Gescon 97/2011 e Relatório Completo do Tomador de Contas 332/2014, datados de 15/3/2011 e de 14/10/2014, na forma descrita a seguir:
a) Não comprovou a inexistência de declaração de vínculo empregatício dos prestadores de serviços que receberam recursos do convênio, constantes nos itens da RP n° 166;
b) Não comprovação da publicação de 5.000 exemplares da revista 'Gestão e Saúde'.'
2.3. Sendo considerada revel e não havendo nos autos elementos para afastar sua responsabilidade ou elidir as irregularidades, ainda que considerada a defesa apresentada pelo responsável José Garrofe Dórea, esta Corte, acatando a proposta de encaminhamento oferecida pela Unidade Técnica (peça 57) , com a alteração sugerida pelo D. Representante do Parquet especializado (peça 60) , no sentido de não considerar prescrita a pretensão punitiva desta Corte e aplicar aos responsáveis a multa prevista no art. 57 da Lei 8.443/1992, proferiu a deliberação vergastada.
EXAME DE ADMISSIBILIDADE
3.	Reitera-se o exame preliminar de admissibilidade (peça 147) , ratificado à peça 151 pelo relator, Exmo. Ministro Bruno Dantas, que concluiu pelo conhecimento do recurso, eis que preenchidos os requisitos processuais aplicáveis à espécie, suspendendo-se os efeitos dos itens 9.2, 9.3 e 9.4 do Acórdão 8181/2019-TCU-Segunda Câmara em relação ao recorrente, estendendo-os aos demais devedores solidários.
EXAME TÉCNICO
4.	Delimitação do recurso
4.1. Constitui objeto do recurso examinar:
a) preliminarmente, se ocorreu a prescrição das pretensões ressarcitória e punitiva desta Corte; e
b) preliminarmente, se a recorrente é parte legítima para figurar no polo passivo da presente tomada de contas especial.
5.	Prescrição.
5.1. Apesar de não alegado pela recorrente, ante o efeito devolutivo pleno do recurso de reconsideração e o caráter público do instituto da prescrição, faz-se oportuna a análise da ocorrência da prescrição das pretensões ressarcitória e punitiva desta Corte de Contas.
Análise.
5.2. O termo inicial para a contagem do prazo prescricional se deu em 6/3/2008 (peça 1, p. 97) e o acórdão condenatório foi prolatado em sessão ordinária da Segunda Câmara desta Corte ocorrida em 10/9/2019, tendo ocorrido as seguintes causas interruptivas da prescrição:
a) elaboração do Parecer Técnico 34/2009/DAGEP/SGEP/MS, datado de 6/10/2009, acostado à peça 2, p. 362-370, que consiste em ato inequívoco de apuração dos fatos;
b) elaboração do Parecer Gescon 6813/2010, em 18/11/2010, acostado à peça 3, p. 12-16, que consiste em ato inequívoco de apuração dos fatos;
c) elaboração do Parecer Gescon 97/2011, em 15/3/2011, acostado à peça 3, p. 62-68, que consiste em ato inequívoco de apuração dos fatos;
d) elaboração do Parecer Gescon 3583/2013, em 5/12/2013, acostado à peça 3, p. 331-339, que consiste em ato inequívoco de apuração dos fatos;
e) elaboração do Relatório de Auditoria n. 1202/2015, da Controladoria-Geral da União, datado de 11/6/2015 (peça 4, p. 142-145) , que consiste em ato inequívoco de apuração dos fatos;
f) Instrução de unidade técnica desta Corte analisando o mérito das presentes contas e propondo a citação dos responsáveis, datada de 22/8/2016 (peça 8) , que consiste em ato inequívoco de apuração dos fatos;
g) Citação da recorrente em 27/10/2016 (peças 18 e 21) ;
h) Instrução de unidade técnica desta Corte analisando o mérito das presentes contas, as defesas apresentadas e propondo o julgamento pela irregularidade das contas com imputação de débito, datada de 15/2/2019 (peça 57) ,  que consiste em ato inequívoco de apuração dos fatos;
i) Decisão condenatória recorrível prolatada na sessão da Segunda Câmara de 10/9/2019 (peça 61) ; e
j) Decisão proferida por força de embargos de declaração em 6/4/2020 (peça 89) .
5.3. Dessa forma, verifica-se que não ocorreu a prescrição das pretensões ressarcitória e punitiva deste Tribunal.
6.	Legitimidade passiva.
6.1. Alega a recorrente que foi vítima de uma empreitada criminosa, não tendo culpabilidade na gestão dos convênios em que a Fundação Universidade de Brasília foi envolvida, nos termos da sentença judicial 1022904-84.2018.4.01.3400 (16ª Vara Federal de Brasília) , tendo sido indicada para a função de presidente da Funsaúde com vistas a implementação de uma política de financiamento à pesquisa, tendo sido utilizada apenas como "boi de piranha".
6.2. Aponta a existência de comunicação expedida ao Reitor da Universidade para o afastamento do gestor dos convênios (Alexandre Lima) , não tendo recebido uma resposta positiva e, em momento posterior, a comunicação das irregularidades ao Ministério Público, resultando a condenação criminal (Processo 40804-44.2011.4.01.3400 - 12a Vara Federal/DF) , tendo sido a gestora exonerada tanto no processo administrativo disciplinar quanto nas ações criminais relacionadas.
6.3. Afirma ter exercido a função de presidente da Fundação no período de setembro de 2007 a agosto de 2009, não havendo provas da atuação da responsável com dolo, má-fé, ou obtenção de proveitos indevidos, tendo sido exonerada no julgamento da ação de improbidade 1022904-84.2018.4.01.3400, em curso na 16ª Vara Federal de Brasília, relativo ao Convênio 1.771/2006, evidenciando a ausência de responsabilidade da recorrente.
Análise
6.4. Com relação a eventuais julgamentos de procedimentos criminais ou ações de improbidade administrativa, deve ser ressaltado que compete exclusivamente à Corte de Contas, nos termos do art. 71, da Constituição Federal, fiscalizar a aplicação dos recursos repassados pela União mediante convênios e instrumentos congêneres, aplicando aos responsáveis as sanções cabíveis, no caso de ilegalidade de despesa ou irregularidade de contas.
6.5. Embora o mesmo fato possa ensejar análise tanto na esfera judicial quanto na esfera do controle externo, tem-se como corolário do princípio da independência das instâncias que as decisões adotadas no Poder Judiciário não têm influência no processo de tomada de contas especial julgado pelo Tribunal de Contas da União.
6.6. Especificamente em relação à ação judicial que resultou no processo judicial 40804-44.2011.4.01.3400, cabe esclarecer que a recorrente sequer figurou no polo passivo daquela demanda, seu objeto era uma suposta fraude à licitação e, ainda, que os réus do citado processo foram absolvidos em razão da insuficiente de provas conforme consta da parte dispositiva da sentença proferida naquela ação penal, cujo conteúdo pode ser verificado em consulta ao site do Tribunal Regional Federal da Primeira Região, não havendo, no outro processo judicial citado, qualquer fato que possa beneficiar a recorrente nos presentes autos.
6.7. Desse modo, a análise e o julgamento procedidos no Poder Judiciário, citados pela recorrente, não vincula o julgamento exclusivo do Tribunal de Contas da União, reconhecendo-se o princípio de autonomia de instâncias aplicável no caso concreto, entendimento fartamente exemplificado na Jurisprudência da Corte:
'A existência de recursos da União aplicados no convênio atrai a jurisdição do TCU, de modo que deliberações de tribunal de contas local e câmara municipal não afetam nem vinculam o julgamento do Tribunal. (Acórdão 3196/2017-TCU-Segunda Câmara, Rel. Min. Aroldo Cedraz) 
A sentença proferida pelo juízo cível, sob qualquer fundamento, não vincula a decisão administrativa proferida pelo TCU, em razão do princípio da independência das instâncias. Apenas a sentença absolutória no juízo criminal fundada no reconhecimento da inexistência material do fato ou na negativa de autoria tem habilidade para impedir a responsabilização civil e administrativa do agente. (Acórdão 131/2017-TCU-Plenário, Rel. Min. Walton Alencar Rodrigues) 
A independência das instâncias só deixa de prevalecer quando a decisão judicial que declara a inexistência do fato ou nega sua autoria é proferida em ação de natureza criminal. Tratando-se de ação civil, prevalece a regra geral, que é a incomunicabilidade das instâncias civil, penal e administrativa. (Acórdão 2983/2016-TCU-Primeira Câmara, Rel. Min. Bruno Dantas) .'
6.8. Assim, todas as considerações contidas em processos administrativos ou judiciais criminais não constituem óbice ao exercício pelo TCU de sua competência constitucional de julgar a regularidade na aplicação dos recursos públicos federais por parte dos administradores públicos, aplicando-lhes as sanções cabíveis, exceto em caso de sentença proferida pelo Poder Judiciário na esfera penal que vier a declarar a inexistência do fato ou a negativa da autoria, o que não é o caso.
6.9. No caso concreto, o julgamento sopesou a ausência de diligências próprias do gestor médio, uma vez que, embora se reconheça as contribuições da recorrente junto ao MPF, os atos de atestamento e autorização de pagamentos de despesas sem vínculo com o objeto prosseguiram após o processo de apuração instaurado. Assim, os fundamentos de responsabilidade no âmbito do processo de tomada de contas especial se mantêm, ainda que eventuais apurações administrativas e criminais houvessem afastado a ocorrência de fato delituoso em relação à recorrente, não sendo motivo para a revisão do acórdão recorrido, ademais, a inexistência de má-fé, dolo ou obtenção de proveitos indevidos.
6.10. Note-se que a responsabilidade da recorrente se circunscreve ao período em que esteve à frente da gestão da entidade, ou seja, não se tratada de uma imputação de responsabilidade apenas pela execução defeituosa do convênio derivada de outras gestões, mas apenas da ação própria da recorrente em autorizar pagamentos de despesas sem a adoção de procedimentos mínimos de fiscalização, apenas ratificando em confiança os atos praticados pelo executor (Alexandre Lima) , dando uma falsa aparência de legalidade nas despesas realizadas.
CONCLUSÃO
7.	Da análise anterior, conclui-se que a recorrente não logrou afastar sua legitimidade para figurar na presente tomada de contas especial como responsável pela regularidade na gestão dos recursos públicos federais repassados à entidade por ela presidida.
PROPOSTA DE ENCAMINHAMENTO
8.	Ante o exposto, submete-se à consideração superior a presente análise do recurso de reconsideração interposto por Yolanda Galindo Pacheco contra o Acórdão 8181/2019-TCU-Segunda Câmara, propondo-se, com fundamento nos arts. 32, inciso I, e 33, da Lei 8.443/1992:
a) conhecer do recurso e, no mérito, negar-lhe provimento;
b) comunicar o teor da decisão que vier a ser proferida à recorrente e aos demais interessados."
2.	Manifestando concordância com a proposta de encaminhamento elaborada pela unidade técnica, o Procurador Sergio Ricardo Costa Caribé, representante o Ministério Público junto ao TCU, assim se pronunciou (peça 170) :
"Trata-se de recurso de reconsideração interposto pela Sra. Yolanda Galindo Pacheco (peças 137 a 146) contra o Acórdão 8181/2019-TCU-Segunda Câmara (peça 61) , da relatoria do Ministro Augusto Nardes.
2.	Por intermédio da mencionada deliberação, a recorrente teve suas contas julgadas irregulares, foi condenada (em solidariedade com outro responsável) ao ressarcimento de débito no valor original de R$ 47.810,03 e sancionada com a multa prevista no artigo 57 da Lei 8.443/1992, no montante de R$ 10.000,00. 
3.	Na origem, este processo tratou de tomada de contas especial (TCE) instaurada pelo Fundo Nacional de Saúde (FNS) em razão da impugnação parcial da prestação de contas do Convênio 2271/2005. O ajuste foi celebrado com a Fundação de Apoio ao Desenvolvimento Científico e Tecnológico na Área de Saúde (Funsaúde/DF) e vigeu de 14/12/2005 a 9/1/2008. Seu objeto consistiu no apoio financeiro para o fortalecimento do controle social no Sistema Único de Saúde (SUS) do Distrito Federal.
4.	Após o exame dos elementos recursais, a Secretaria de Recursos (Serur) propôs, em pronunciamentos convergentes, conhecer do recurso de reconsideração para, no mérito, negar-lhe provimento (peças 168, p. 5; e 169) .
5.	Manifesto-me, desde logo, de acordo com a proposta de encaminhamento elaborada pela unidade técnica.
6.	No que diz respeito à prescrição para o exercício das pretensões punitiva e de ressarcimento ao erário, tem-se que a matéria foi recentemente regulamentada por intermédio da Resolução TCU 344/2022, aprovada pelo Acórdão 2285/2022-TCU-Plenário, da relatoria do Ministro Antonio Anastasia. Estabeleceu o normativo que a prescrição nos processos de controle externo observará o disposto na Lei 9.873/1999 (art. 1º) . O prazo prescricional estipulado foi de cinco anos (art. 2º) .
7.	A irregularidade que ensejou a instauração desta TCE diz respeito à não comprovação da boa e regular aplicação dos recursos federais descentralizados por intermédio do Convênio 2271/2005, devido à impugnação parcial dos dispêndios efetuados ao longo de sua execução. Consoante preceitua artigo 4º, inciso II, da Resolução TCU 344/2022, nessa circunstância, o prazo de prescrição deverá ser contado a partir da "data da apresentação da prestação de contas ao órgão competente para a sua análise inicial".
8.	A prestação de contas do convênio objeto desta TCE foi apresentada em 6/3/2008 (peça 1, p. 97) . Portanto, tomando essa data como marco inicial para a contagem do prazo prescricional, em conformidade com o artigo 5º da Resolução TCU 344/2022, verifica-se que a prescrição referente às irregularidades apuradas neste processo foi interrompida, pelo menos, nas datas a seguir relacionadas:
Tabela 1 - Causas interruptivas da prescrição quinquenal
	Data
	Evento
	Fase
	Referência

	6/10/2009
	Parecer Técnico 34/2009: fornece subsídios à análise da prestação de contas inicial
	Interna
	peça 2, p. 362-370

	15/3/2011
	Parecer Gescon 97/2011: reanálise da prestação de contas
		peça 3, p. 62-68

	5/12/2013
	Parecer Gescon 3583/2013: reanálise da prestação de contas
		peça 3, p. 331-339

	14/10/2014
	Relatório de TCE
		peça 4, p. 40 a 48

	11/6/2015
	Relatório de Auditoria 1202/2015
		peça 4, p. 142 a 145

	11/6/2015
	Certificado de Auditoria 1202/2015
		peça 4, p. 146

	12/6/2015
	Parecer do Dirigente do Órgão de Controle Interno 1202/2015
		peça 4, p. 148

	8/9/2016
	Instrução da UT competente: citação
	Externa
	peças 8 e 9

	27/10/2016
	Citação da recorrente
		peças 18 e 21

	1/3/2019
	Instrução da UT competente: mérito
		peças 57 a 59

	10/9/2019
	Decisão condenatória recorrível
		peça 61

	6/4/2020
	Decisão proferida em sede de embargos de declaração
		peça 89

Fonte: elaboração própria
9.	Dessa forma, com fundamento nas diretrizes estabelecidas pelo TCU, concluo que, no caso vertente, não houve a incidência da prescrição principal, tampouco da intercorrente. Isso porque, a partir do início da contagem do prazo, em 21/1/2003, não se verifica transcurso de tempo superior a três anos entre os eventos que resultaram na interrupção prescricional.
10.	Quanto ao mérito, tem-se que a recorrente foi chamada aos autos para apresentar sua defesa em razão da não comprovação da inexistência de vínculo empregatício entre a fundação convenente e os prestadores de serviços que receberam recursos do convênio, bem como da não demonstração da efetiva publicação de 5.000 exemplares da revista "Gestão e Saúde". 
11.	Conquanto tenha sido regularmente notificada, tendo inclusive solicitado prorrogação de prazo para apresentar resposta, a Sra. Yolanda Galindo Pacheco não se manifestou quanto às irregularidades que lhe foram atribuídas. No âmbito das alegações de defesa oferecidas pelo Sr. José Garrofe Dórea - dirigente da Funsaúde/DF no período de 26/10/1995 a 23/10/2007 que também figurou no rol de responsáveis desta TCE -, não foram identificados elementos objetivos que pudessem ser aproveitados em favor da recorrente.
12.	Neste momento, a Sra. Yolanda Galindo Pacheco alega que foi inocentada no julgamento da ação de improbidade 1022904-84.2018.4.01.3400, em curso na 16ª Vara Federal de Brasília, relativa ao Convênio 1.771/2006. Segundo sua concepção, tal circunstância evidencia que ela não contribuiu para a ocorrência das irregularidades constatadas na execução do convênio. A ex-gestora aduz, ainda, não haver provas de sua atuação com dolo, má-fé ou obtenção de proveitos indevidos.
13.	Por oportuno, conforme pertinentemente ressaltou a unidade instrutiva, é possível haver a vinculação dos processos de contas aos processos judiciais apenas nos casos em que for prolatada sentença criminal absolutória, em que for reconhecida ou provada a inexistência do fato ou a negativa da autoria em relação ao responsável (art. 935 do Código Civil) . 
14.	Contudo, a alegação da recorrente não se amolda a nenhuma dessas hipóteses em que o controle externo estaria submetido à decisão judicial, mormente se considerarmos que a ação de improbidade administrativa possui natureza civil, e não criminal.
15.	Quanto ao argumento no sentido de que não restou demonstrada má-fé em sua conduta, não é demais relembrar que a responsabilidade dos jurisdicionados perante o TCU é de natureza subjetiva, caracterizada mediante a presença de simples culpa stricto sensu, sendo desnecessária a caracterização de conduta dolosa, de má-fé ou de enriquecimento ilícito do gestor para que este seja responsabilizado. 
16.	No caso vertente, a condenação da Sra. Yolanda Galindo Pacheco decorreu especificamente dos pagamentos indevidos que autorizou, no período em que dirigiu a entidade convenente, sem ter adotado os procedimentos mínimos necessários para certificar a licitude das despesas efetuadas. 
17.	Em consonância com a Serur, considero que a recorrente não fez juntar aos autos elementos capazes de desconstituir a análise conduzida na ocasião da apreciação do mérito desta TCE. Por esse motivo, deve ser negado provimento ao presente recurso de reconsideração.
18.	Diante do exposto, este membro do Ministério Público junto ao TCU manifesta-se de acordo com a proposta de encaminhamento formulada pela unidade técnica."
	É o relatório.

Osmar Velloso Tognolo (OAB/DF 14.373) e outros, representando José Garrofe Dórea; Elson Vilassa dos Santos (OAB/DF 13.353), representando Yolanda Galindo Pacheco; Júlio Otsuschi (OAB/DF 13.301), representando Fabrício Gonçalves Silva e a Fundação Apoio Desenvolvimento Científico e Tecnológico na Área de Saúde.

Procurador Sergio Ricardo Costa Caribé.

RECURSO DE RECONSIDERAÇÃO. CONHECIMENTO. ARGUMENTOS INCAPAZES DE ALTERAR A DECISÃO RECORRIDA. NEGATIVA DE PROVIMENTO.

TOMADA DE CONTAS ESPECIAL (TCE)

Unidade de Auditoria Especializada em Recursos (AudRecursos).

Cuidam os autos de tomada de contas especial instaurada pelo Fundo Nacional de Saúde em desfavor de José Garrofe Dórea e Yolanda Galindo Pacheco, ex-diretores-presidentes da Fundação de Apoio ao Desenvolvimento Científico e Tecnológico na Área de Saúde, em razão da não comprovação da boa e regular aplicação dos recursos federais descentralizados por intermédio de convênio firmado visando ao fortalecimento do controle social no Sistema Único de Saúde do Distrito Federal.
2. Por meio do Acórdão 8.181/2019, de relatoria do Ministro Augusto Nardes, mantido pelo Acórdão 3.540/2020 e corrigido materialmente pelo Acórdão 13015/2020-TCU-Segunda Câmara, esta Corte julgou irregulares as contas dos mencionados diretores e da fundação, condenando-os ao pagamento do débito lá apontado e aplicando-lhes multas.
3. O débito decorreu da não comprovação da inexistência de vínculo empregatício entre a fundação convenente e os prestadores de serviços que receberam recursos do convênio, bem como da não demonstração da efetiva publicação de 5.000 exemplares da revista Gestão e Saúde.
4. Irresignada com a decisão, Yolanda Galindo Pacheco interpôs o recurso de reconsideração ora em análise, alegando ter sido inocentada no julgamento de ação de improbidade em curso na 16ª Vara Federal de Brasília, o que evidenciaria não ter ela contribuído para a ocorrência das irregularidades constatadas na execução do convênio, além de não haver provas de sua atuação com dolo, má-fé ou obtenção de proveitos indevidos.
5. Inicialmente, reitero o teor do despacho proferido pelo Ministro Bruno Dantas à peça 151, por meio do qual conheceu do recurso, com fundamento no artigo 33 da Lei 8.443/1992.
6. No que tange aos argumentos apresentados pela recorrente, acompanho a análise realizada pela extinta Secretaria de Recursos - atual Unidade de Auditoria Especializada em Recursos - e corroborada pelo Procurador Sergio Ricardo Costa Caribé.
7. Como bem apontou o Ministro Bruno Dantas no voto condutor do Acórdão 2067/2015-TCU-Plenário:
" (...) o TCU tem assentado o entendimento de que a absolvição criminal só afasta a responsabilidade administrativa e cível quando for reconhecida ou provada a inexistência do fato ou a negativa da autoria em relação ao responsável, a teor do artigo 935 do Código Civil (...) " (grifei) 
8. Nenhuma dessas hipóteses foi comprovada por Yolanda Pacheco. Além disso, a ação de improbidade por ela mencionada trata de convênio diverso do que está em exame nos presentes autos. 
9. Com relação à alegação de não haver provas de sua atuação com dolo ou má-fé, esclareço que tais aspectos não são suficientes para afastar o julgamento pela irregularidade de suas contas e seu dever de ressarcir o dano ao erário, pois a responsabilidade dos jurisdicionados perante o TCU é de natureza subjetiva, caracterizada mediante a presença de simples culpa stricto sensu, sendo desnecessária a caracterização de conduta dolosa ou de má-fé do gestor para que seja instado a ressarcir os prejuízos que tenha causado.
10. Destarte, os argumentos apresentados por Yolanda Galindo Pacheco não são capazes de demandar reparo na deliberação recorrida.
11. Por fim, conforme detalhada análise realizada pelo douto representante do Ministério Público junto ao TCU, não houve neste processo incidência da prescrição principal, tampouco da intercorrente.
12. Em face do demonstrado, concluo pelo conhecimento do recurso de reconsideração para, no mérito, negar-lhe provimento, mantendo-se inalterada a decisão questionada.
	Ante o exposto, voto por que este Colegiado aprove a minuta de acórdão que submeto à sua apreciação. 
TCU, Sala das Sessões, em 9 de maio de 2023.
Ministro JHONATAN DE JESUS 
Relator